ACORDAO-COMPLETO-2370721

ACÓRDÃO 14105/2019 ATA 43/2019 - PRIMEIRA CÂMARA

VISTOS, relatados e discutidos estes autos de pensões militares deferidas pelo Comando da Marinha,
ACORDAM os Ministros do Tribunal de Contas da União, reunidos em sessão da Primeira Câmara, diante das razões expostas pelo Relator, com fundamento no art. 71, inciso III, da Constituição Federal e nos arts. 1º, inciso V, 39, inciso II, e 45 da Lei 8.443/1992, em:
9.1. considerar legais os atos de pensão militar de interesse das sras. Amara Maria da Silva, Deise Oliveira da Silva, Denise Oliveira da Silva, Diane Oliveira da Silva, Dilma Oliveira da Silva, Ivone de Jesus Rocha dos Reis, Sueli Alexandra de Mesquita, Maria Amara Freire de Oliveira e Idalina Ramalho Pereira Alves, ordenando seu registro;
9.2. considerar ilegais os atos de concessão de interesse das sras. Angela Cristina Moreira Pereira, Georgiana Gomes da Fonseca, Giovana Gomes Silva, Luciana Gomes da Fonseca, Morgana Gomes da Fonseca, Rosana Gomes da Fonseca Monteiro, Silvana Gomes da Silva e Francisca Vilma da Silva Salles, recusando seu registro;
9.3. dispensar o ressarcimento das quantias indevidamente recebidas, em boa-fé, pelas interessadas, consoante o Enunciado 106 da Súmula de Jurisprudência deste Tribunal;
9.4. determinar ao Comando da Marinha que:
9.4.1. faça cessar, no prazo de 15 (quinze) dias, contado a partir da ciência desta deliberação, os pagamentos decorrentes dos atos impugnados, sob pena de responsabilidade solidária da autoridade administrativa omissa, consoante disposto nos arts. 71, inciso IX, da Constituição Federal e 262 do Regimento Interno desta Corte;
9.4.2. dê ciência do inteiro teor desta deliberação às sras. Angela Cristina Moreira Pereira, Georgiana Gomes da Fonseca, Giovana Gomes Silva, Luciana Gomes da Fonseca, Morgana Gomes da Fonseca, Rosana Gomes da Fonseca Monteiro, Silvana Gomes da Silva e Francisca Vilma da Silva Salles, alertando-as de que o efeito suspensivo proveniente da interposição de eventuais recursos, caso não providos, não as exime da devolução dos valores indevidamente percebidos após a notificação;
9.4.3. envie a esta Corte de Contas, no prazo de 30 (trinta) dias, por cópia, comprovante de que as interessadas tiveram ciência desta deliberação;
9.5. esclarecer à unidade de origem, com supedâneo no art. 262, § 2º, do Regimento Interno, que as concessões consideradas ilegais poderão prosperar mediante a emissão e o encaminhamento a este Tribunal de novos atos concessórios, escoimados das irregularidades apontadas nestes autos;
9.6. determinar à Sefip que:
9.6.1. proceda ao destaque do ato de concessão de interesse das sras. Ocileia Ribeiro e Silva, Ocineide do Socorro Ribeiro e Silva, Wanda Maria dos Santos Maia e Zenaide Maia do Nascimento e, previamente à instrução do novo processo, verifique a natureza do vínculo efetivamente existente entre as duas primeiras pensionistas e o instituidor, sr. Arthur Cardoso Maia;
9.6.2. monitore o cumprimento das medidas indicadas no item 9.4.

Apreciação, para fins de registro, de atos de pensões militares editados pelo Comando da Marinha.

Primeira Câmara

Ministério da Defesa - COMANDO DA MARINHA.

3. Interessadas: Amara Maria da Silva (XXX.764.664-XX); Angela Cristina Moreira Pereira (XXX.847.812-XX); Deise Oliveira da Silva (XXX.295.007-XX); Denise Oliveira da Silva (XXX.301.537-XX); Diane Oliveira da Silva (XXX.885.957-XX); Dilma Oliveira da Silva (XXX.707.897-XX); Francisca Vilma da Silva Salles (XXX.619.684-XX); Georgiana Gomes da Fonseca (XXX.287.961-XX); Giovana Gomes Silva (XXX.618.521-XX); Idalina Ramalho Pereira Alves (XXX.396.528-XX); Ivone de Jesus Rocha dos Reis (XXX.059.537-XX); Luciana Gomes da Fonseca (XXX.278.541-XX); Maria Amara Freire de Oliveira (XXX.373.074-XX); Morgana Gomes da Fonseca (XXX.758.641-XX); Ocileia Ribeiro e Silva (XXX.735.742-XX); Ocineide do Socorro Ribeiro e Silva (XXX.391.092-XX); Rosana Gomes da Fonseca Monteiro (XXX.736.561-XX); Silvana Gomes da Silva (XXX.222.731-XX); Sueli Alexandra de Mesquita (XXX.652.987-XX); Wanda Maria dos Santos Maia (XXX.622.472-XX); Zenaide Maia do Nascimento (XXX.391.357-XX).

13.1. Ministros presentes: Walton Alencar Rodrigues (Presidente), Benjamin Zymler (Relator) e Vital do Rêgo.
13.2. Ministro-Substituto convocado: Augusto Sherman Cavalcanti.

ACORDAO-COMPLETO-2408706

Acórdão 5263/2020 - Primeira Câmara

BENJAMIN ZYMLER

Adoto como parte do relatório, com os ajustes de forma pertinentes, a instrução elaborada no âmbito da Secretaria de Fiscalização de Pessoal (Sefip) :
"INTRODUÇÃO
Trata-se de atos de pensão militar, submetidos, para fins de registro, à apreciação do Tribunal de Contas da União (TCU) , de acordo com o art. 71, inciso III, da Constituição Federal.  Os atos foram cadastrados e disponibilizados ao TCU por intermédio do Sistema e-Pessoal, na forma dos arts. 2º e 4º da Instrução Normativa TCU 78/2018.
Os atos deste processo pertencem às seguintes unidades:
Unidade emissora: MINISTÉRIO DA DEFESA-COMANDO DA MARINHA.
Unidade cadastradora:  SERVIÇO DE INATIVOS E PENSIONISTAS DA MARINHA.
Subunidade cadastradora: SVPM - Pensão Militar.
EXAME TÉCNICO
Procedimentos aplicados
Os procedimentos para exame, apreciação e registro de atos de pessoal encontram-se estabelecidos na Instrução Normativa TCU 78/2018 e na Resolução TCU 206/2007. 
....................................................................................................................................................................
Exame das Constatações
Ato: 2457/2018 - Interessado: AURECY DA SILVA 
Beneficiária: AMARA MARIA DA SILVA - Cônjuge
Parecer do Controle Interno: considerar o ato Legal.
....................................................................................................................................................................
Ato: 2955/2018 - Interessado: ARCHIBALDO AUGUSTO DA SILVA 
Beneficiárias: DENISE OLIVEIRA DA SILVA - Filha; DILMA OLIVEIRA DA SILVA - Filha; DIANE OLIVEIRA DA SILVA - Filha e DEISE OLIVEIRA DA SILVA - Filha
Parecer do Controle Interno: considerar o ato Legal.
....................................................................................................................................................................
Ato: 28805/2018 - Interessado: ARTHUR CARDOSO MAIA 
Beneficiárias: OCILEIA RIBEIRO E SILVA - Filha; OCINEIDE DO SOCORRO RIBEIRO E SILVA - Filha; ZENAIDE MAIA DO NASCIMENTO - Filha e WANDA MARIA DOS SANTOS MAIA - Filha
Parecer do Controle Interno: considerar o ato Legal.
....................................................................................................................................................................
Ato: 29723/2018 - Interessado: PEDRO MOREIRA SOBRINHO 
Beneficiária: ANGELA CRISTINA MOREIRA PEREIRA - Filha
Parecer do Controle Interno: considerar o ato Legal.
....................................................................................................................................................................
Ato: 32939/2018 - Interessado: LUDOVICO DIAS DA FONSECA 
Beneficiárias: MORGANA GOMES DA FONSECA - Filha; SILVANA GOMES DA SILVA - Filha; GEORGIANA GOMES DA FONSECA - Filha; GIOVANA GOMES SILVA - Filha; ROSANA GOMES DA FONSECA MONTEIRO - Filha e LUCIANA GOMES DA FONSECA - Filha
Parecer do Controle Interno: considerar o ato Legal.
....................................................................................................................................................................
Ato: 34770/2018 - Interessado: ALTAMIRO PACHECO DOS REIS 
Beneficiária: IVONE DE JESUS ROCHA DOS REIS - Cônjuge
Parecer do Controle Interno: considerar o ato Legal.
....................................................................................................................................................................
Ato: 37105/2018 - Interessado: BRAZ ALEXANDRE DE MESQUITA 
Beneficiária: SUELI ALEXANDRA DE MESQUITA - Filha
Parecer do Controle Interno: considerar o ato Legal.
....................................................................................................................................................................
Ato: 38134/2018 - Interessado: ANTONIO SALLES SOBRINHO 
Beneficiária: FRANCISCA VILMA DA SILVA SALLES - Cônjuge
Parecer do Controle Interno: considerar o ato Legal.
....................................................................................................................................................................
Ato: 38516/2018 - Interessado: LUCAS GERALDO FREIRE 
Beneficiária: MARIA AMARA FREIRE DE OLIVEIRA - Cônjuge
Parecer do Controle Interno: considerar o ato Legal.
....................................................................................................................................................................
Ato: 39075/2018 - Interessado: MANOEL PEREIRA ALVES 
Beneficiária: IDALINA RAMALHO PEREIRA ALVES - Cônjuge
Parecer do Controle Interno: considerar o ato Legal.
[Por intermédio de análises realizadas por esta Unidade Técnica nos presentes atos, não se constatou irregularidade que obste a chancela pela legalidade.
Encaminhamento dos atos: 
Considerar LEGAIS e conceder registro.] 
CONCLUSÃO
A abrangência e a profundidade das verificações levadas a efeito fundamentam convicção de que os atos 39075/2018, 37105/2018, 34770/2018, 32939/2018, 38516/2018, 2955/2018, 29723/2018, 2457/2018, 28805/2018 e 38134/2018 podem ser apreciados pela legalidade, em razão de não terem sido encontradas irregularidades nos atos, de acordo com o item Exame das Constatações desta instrução.
PROPOSTA DE ENCAMINHAMENTO
Ante o exposto, com fundamento no art. 71, inciso III, da Constituição Federal, no art. 1º, inciso V, e art. 39, incisos I e II, da Lei 8.443/1992, no art. 260 do Regimento Interno do Tribunal de Contas da União, propõe-se: 
Considerar LEGAIS e conceder o registro dos atos de MANOEL PEREIRA ALVES, BRAZ ALEXANDRE DE MESQUITA, ALTAMIRO PACHECO DOS REIS, LUDOVICO DIAS DA FONSECA, LUCAS GERALDO FREIRE, ARCHIBALDO AUGUSTO DA SILVA, PEDRO MOREIRA SOBRINHO, AURECY DA SILVA, ARTHUR CARDOSO MAIA e ANTONIO SALLES SOBRINHO."
2.	Dissentindo em parte da unidade técnica, o Ministério Público consigna:
	"..........................................................................................................................................
3.	O ato de peça 9 trata da pensão militar instituída por Antônio Salles Sobrinho, em favor da viúva Francisca Vilma da Silva Salles. Consta no ato que foi detectado indício de acumulação. Consulta realizada na Relação Anual de Informações Sociais 2018 (RAIS) revela que a pensionista acumula a pensão militar com os vencimentos de outros dois cargos de professora no Estado do Rio Grande do Norte (peça 15) . 
4.	Referida acumulação está em desacordo tanto com a redação original do art. 29 da Lei 3.765/1960, como aquela dada pela Medida Provisória (MP) 2.215/2001, que permite aos pensionistas militares acumular dois benefícios:
Redação original:
'Art 29. É permitida a acumulação: 
a) de duas pensões militares;
b) de uma pensão militar com proventos de disponibilidade, reforma, vencimentos, aposentadoria ou pensão proveniente de um único cargo civil.'
Redação dada pela MP 2.215/2001:
'Art. 29.  É permitida a acumulação: 
I - de uma pensão militar com proventos de disponibilidade, reforma, vencimentos ou aposentadoria;
II - de uma pensão militar com a de outro regime, observado o disposto no art. 37, inciso XI, da Constituição Federal.'
5.	Em diversas oportunidades este Tribunal considerou ilegal ato de pensão militar em virtude de cumulação em desacordo com o artigo acima transcrito, a exemplo dos Acórdãos 4.847/2017 e 3.653/2011, ambos da 2ª Câmara. No voto condutor da última deliberação citada, o relator Ministro-Substituto André Luís de Carvalho consignou que (grifos inseridos) :
'5. Ocorre que, no que diz respeito à pensão militar, a redação original do art. 29 da Lei nº  3.765, de 4/5/1960, prevê a acumulação de duas pensões militares ou de uma pensão militar com proventos de disponibilidade, reforma, vencimentos, aposentadoria ou pensão proveniente de um único cargo civil.
6. E, com base em precedentes dos Tribunais Regionais Federais, verifica-se que o benefício previdenciário do INSS é considerado para fins do disposto no mencionado art. 29 da Lei nº 3.765, de 1960, haja vista que, em se tratando de pensão civil, quer seja previdenciária, quer estatutária, a acumulação de benefícios recebidos dos cofres públicos deve ser entendida de maneira restritiva (v. Apelação Cível nº 2005.33.000084718 - TRF 1ª Região e Apelação em Mandado de Segurança nº  70012 - TRF 2ª Região, fl. 23) .
7. Assim sendo, a acumulação de 3 (três) benefícios pela Sra. Miryam Gondim Miranda de Farias Alves não merece prosperar, razão pela qual o ato de fls. 2/5 deve ser considerado ilegal, consoante proposto pela Sefip.'
6.	Por essa linha, este representante do Ministério Público de Contas opina pela ilegalidade e negativa de registro do ato de pensão militar de peça 9.
7.	Como o ato ora questionado foi enviado ao TCU em 9/10/2018, desnecessária a realização de oitiva prévia da interessada, nos termos do entendimento firmado pelo Acórdão 587/2011-TCU-Plenário.
8.	Por fim, quanto aos demais atos, acolhemos a proposta de legalidade e registro."
É o relatório.

não há

Procurador Rodrigo Medeiros de Lima.

PENSÕES MILITARES. LEGALIDADE E REGISTRO DE SEIS ATOS. DESTAQUE DE OUTRO, PARA SANEAMENTO PROCESSUAL. ILEGALIDADE E NEGATIVA DE REGISTRO DOS TRÊS RESTANTES, EM FACE DA ACUMULAÇÃO, PELAS PENSIONISTAS, DE MAIS DE DOIS BENEFÍCIOS CUSTEADOS PELOS COFRES PÚBLICOS E/OU DA ELEVAÇÃO DOS PROVENTOS ASSOCIADA À CONSTATAÇÃO DE INVALIDEZ DO RESPECTIVO INSTITUIDOR (ART. 110 DA LEI 6.880/1980) QUANDO ESTE JÁ SE ENCONTRAVA REFORMADO. DETERMINAÇÕES.

PENSÃO MILITAR (PMIL)

Secretaria de Fiscalização de Pessoal (SEFIP).

Em exame, dez pensões militares concedidas pelo Comando da Marinha.
2.	A Secretaria de Fiscalização de Pessoal (Sefip) , em instrução automatizada, propugna o registro dos atos.
3.	O Ministério Público discorda da unidade técnica quanto a um deles, em face da acumulação, por parte da respectiva pensionista, de mais de dois benefícios oriundos dos cofres públicos.
4.	Alio-me às conclusões do Parquet, por seus fundamentos, no tocante à acumulação apontada. No mais, divirjo dos pareceres técnicos em relação a quatro títulos, como segue.
5.	Segundo informam os autos, o sr. Ludovico Dias da Fonseca, graduado na ativa como Suboficial, foi transferido para a reserva remunerada em 1988, quando contava 49 anos de idade. Desde então, por ter mais de trinta anos de serviço, passou a receber seus proventos calculados com base no soldo de Segundo Tenente, com fulcro na regra prevista na redação primitiva do art. 50, inciso II, da Lei 6.880/1980 ("São direitos dos militares [...] a percepção de remuneração correspondente ao grau hierárquico superior ou melhoria da mesma quando, ao ser transferido para a inatividade, contar mais de 30 (trinta) anos de serviço") . Nessas mesmas condições, o militar foi reformado ex officio em 1995, ao atingir a idade limite de permanência na reserva remunerada.
6.	Anos mais tarde, em 2014, o título de inatividade do sr. Ludovico Dias da Fonseca foi alterado para vincular seus proventos ao soldo de Primeiro Tenente, ou seja, dois graus hierárquicos acima daquele que o militar ostentava na atividade. O fundamento para tanto seria o disposto no art. 110, § 1º, da Lei 6.880/1980 (Estatuto dos Militares) , na redação dada pela Lei 7.580/1986:
"Art. 110. O militar da ativa ou da reserva remunerada, julgado incapaz definitivamente por um dos motivos constantes dos incisos I e II do art. 108, será reformado com a remuneração calculada com base no soldo correspondente ao grau hierárquico imediato ao que possuir ou que possuía na ativa, respectivamente. 
§ 1º Aplica-se o disposto neste artigo aos casos previstos nos itens III, IV e V do artigo 108, quando, verificada a incapacidade definitiva, for o militar considerado inválido, isto é, impossibilitado total e permanentemente para qualquer trabalho.
§ 2º Considera-se, para efeito deste artigo, grau hierárquico imediato:
a) o de Primeiro-Tenente, para Guarda-Marinha, Aspirante-a-Oficial e Suboficial ou Subtenente".
7.	Para maior clareza, transcrevo também o art. 108 do Estatuto, no que aqui interessa:
"Art. 108. A incapacidade definitiva pode sobrevir em conseqüência de:
I - ferimento recebido em campanha ou na manutenção da ordem pública;
II - enfermidade contraída em campanha ou na manutenção da ordem pública, ou enfermidade cuja causa eficiente decorra de uma dessas situações;
III - acidente em serviço;
IV - doença, moléstia ou enfermidade adquirida em tempo de paz, com relação de causa e efeito a condições inerentes ao serviço;
V - tuberculose ativa, alienação mental, esclerose múltipla, neoplasia maligna, cegueira, lepra, paralisia irreversível e incapacitante, cardiopatia grave, mal de Parkinson, pênfigo, espondiloartrose anquilosante, nefropatia grave e outras moléstias que a lei indicar com base nas conclusões da medicina especializada".
8.	Como se vê, o benefício previsto no art. 110 da Lei 6.880/1980, expressamente dirigido ao militar da ativa ou da reserva remunerada, não alcança o militar reformado. Ademais, quer da ativa, quer da reserva, o benefício se traduz no cálculo dos proventos com base no soldo do posto hierárquico imediato àquele que o favorecido apresentava na ativa - ou seja, não há espaço na norma para o cálculo dos proventos ter por referência dois postos acima daquele ostentado pelo militar na atividade.
9.	Sobre o primeiro ponto - os destinatários do adicional -, a jurisprudência do Superior Tribunal de Justiça (STJ) , intérprete último da lei federal, há muito se encontra pacificada, como ilustram os precedentes adiante reproduzidos:
"PROCESSUAL CIVIL. ADMINISTRATIVO. MILITAR REFORMADO POR ATINGIR A IDADE LIMITE NA RESERVA. INVALIDEZ SUPERVENIENTE À INATIVAÇÃO. REFORMA COM REMUNERAÇÃO CORRESPONDENTE AO GRAU HIERÁRQUICO IMEDIATO. IMPOSSIBILIDADE. SÚMULAS 7 E 83 DO STJ.
1. O art. 110 da Lei 6.880/1980 prevê o direito de o militar da ativa ou da reserva remunerada ser reformado com a remuneração calculada com base no soldo correspondente ao grau hierárquico imediato ao que possuir.2. O Tribunal de origem asseverou: 'o autor foi reformado ex officio em 21/05/2006 (Evento 20 - PROCADM4 - fl. 15) , por ter atingido idade limite de permanência na reserva, nos termos do art. 106, I, d, da Lei n° 6.880/80. Pretende, agora, a melhoria da reforma para que seus proventos passem a ser calculados com base na remuneração do posto superior na inatividade, em razão da superveniência de moléstia que determina a sua invalidez (neoplasia maligna constatada em 04/01/2008) '.3. É inviável reanalisar a constatação das datas da reforma e da eclosão da moléstia, pois inarredável a revisão do conjunto probatório dos autos para afastar as premissas fáticas estabelecidas pelo acórdão recorrido. Aplica-se, portanto, o óbice da Súmula 7/STJ. 4. Ao reconhecer que o direito ora pugnado alcança apenas os militares da ativa ou da reserva remunerada, não prevendo a possibilidade da alteração de proventos de militar reformado por atingir a idade limite na reserva, o Tribunal a quo decidiu em consonância com a jurisprudência do STJ, razão pela qual incide a Súmula 83 do STJ. Precedentes: REsp 1.381.724/RS, Relatora Ministra REGINA HELENA COSTA, PRIMEIRA TURMA, DJe 10/5/2017; e AgRg no REsp 1.539.940/RS, Relatora Ministra ASSUSETE MAGALHÃES, SEGUNDA TURMA, DJe 29/3/2016.5. Recurso Especial não conhecido" (REsp 1784347/RS, Rel. Min. Herman Benjamin, Segunda Turma, julgado em 2/4/2019, DJe de 23/4/2019; ênfase acrescentada) ."ADMINISTRATIVO. MILITAR. REFORMA. ALTERAÇÃO DE BENEFÍCIO. INCAPACIDADE SUPERVENIENTE. ART. 110, § 1º C/C ART. 108, V, DA LEI 6.880/80. MILITARES DA ATIVA OU RESERVA REMUNERADA. RESTRIÇÃO. MILITAR JÁ REFORMADO. IMPOSSIBILIDADE. 1. A reforma do militar com a remuneração calculada com base no soldo correspondente ao grau hierárquico imediato ao que possuir ou que possuía na ativa, nos termos do art. 110, § 1º, c/c o art. 108, V, da Lei 6.880/80, restringe-se aos militares da ativa ou reserva remunerada, na exata disposição do caput do art. 110, não sendo possível a concessão de tal benesse àqueles militares já reformados. 2. Recurso especial não provido" (REsp 1.340.075/CE, Rel. Min. Castro Meira, Segunda Turma, julgado em 9/4/2013, DJe de 15/4/2013; ênfase acrescentada) .10.	Desse último julgado, permito-me transcrever elucidativo trecho do voto do relator, Ministro Castro Meira (os destaques não constam do original) :"Da simples leitura do caput do art. 110 do Estatuto dos Militares, denota-se que o benefício é restrito àqueles militares da ativa ou reserva remunerada, como, aliás, entendeu o decisório regional ora atacado. Acrescente-se que, em sua redação original, o dispositivo legal permitia a reforma apenas aos militares da ativa, incluindo-se-lhe os da reserva remunerada somente a partir da edição da Lei 7.580/86, verbis: 'Art 1º. O caput do art. 110 da Lei nº 6.880, de 9 de dezembro de 1980, que dispõe sobre o Estatuto dos Militares, passa a vigorar com a seguinte redação: 'Art. 110. O militar da ativa ou da reserva remunerada, julgado incapaz definitivamente por um dos motivos constantes dos incisos I e II do art. 108, será reformado com a remuneração calculada com base no soldo correspondente ao grau hierárquico imediato ao que possuir ou que possuía na ativa, respectivamente'. Art 2º. As disposições do art. 110 da Lei nº 6.880, de 9 de dezembro de 1980, são extensivas aos militares que na vigência desta lei já se encontrem na reserva remunerada e que tenham sido reformados com base nos incisos I e II do art. 108.'A Exposição de Motivos da referida lei bem delimita o alcance pretendido pela alteração da norma: 'Excelentíssimo Senhor Presidente da República, O militar da ativa julgado incapaz definitivamente, por um dos motivos constantes dos itens I e II do art. 108, da Lei nº 6.880/80, Estatuto dos Militares, é reformado com a remuneração do grau hierárquico imediato ao que possuir na ativa, de acordo com o art. 110 do mesmo Estatuto. O militar da reserva remunerada julgado incapaz definitivamente por um dos motivos constantes dos itens I e II do citado art. 108 vem sendo reformado com a remuneração correspondente ao seu grau hierárquico. A situação configura uma abrangência incompleta e injusta da lei cuja correção ora submeto à elevada apreciação de Vossa Excelência.' Se o próprio legislador não vislumbrou tal possibilidade, não cabe ao intérprete fazê-lo, ainda que por alegação de observância ao princípio da isonomia, pois não seria coerente admitir que suposta omissão legislativa possa ser sanada por interpretação que alargue o alcance normativo. Os militares da reserva remunerada não se equiparam aos reformados, apesar de ambos os casos tratarem de inatividade, tendo em vista que aqueles podem ser convocados a retornar ao serviço ativo, enquanto estes passam definitivamente à inatividade. ............................................................................................................................................Nem se diga que o art. 2º da Lei 7.580/86 socorreria o recorrente, porquanto a extensão das disposições do art. 110 da Lei 6.880/80 abrange 'militares que na vigência desta lei já se encontrem na reserva remunerada e que tenham sido reformados com base nos incisos I e II do art. 108', enquanto que no presente caso busca-se a equiparação com o art. 108, V. Ademais, oportuno observar que o próprio art. 110, § 3º, ao admitir a ampliação dos benefícios de que trata por leis especiais, ressalvou que o benefício será deferido 'desde que o militar, ao ser reformado, já satisfaça as condições por ela exigidas'.Em suma, os militares que adquiriram a moléstia incapacitante após a passagem para a inatividade definitiva não foram contemplados pelo art. 110 da Lei 6.880/80, o qual refere-se à concessão inicial de reforma e não à sua alteração, e alcança apenas os militares da ativa e da reserva remunerada. Essa é a leitura que faço da norma tida por violada, embora tenha notícia que a Administração e o próprio Tribunal de Contas da União adotam interpretação em sentido contrário, sem diferenciação entre militares da ativa, da reserva ou reformados. Por fim, vale anotar que o paradigma do TRF da 2ª Região arrolado pelo recorrente foi reformado por decisão desta Corte, no julgamento do REsp 1.115.309/RS, DJe 30.4.2010, Quinta Turma, de relatoria do Ministro Jorge Mussi.............................................................................................................................................Ante o exposto, nego provimento ao recurso especial."11.	De fato, há distinção tão substancial entre os regimes jurídicos aplicáveis, de per si, aos militares da ativa, da reserva e reformados que não se apresenta razoável pretender igualá-los - pela via da hermenêutica - para efeito de concessão de benefícios. Note-se que, no plano remuneratório, o Supremo Tribunal Federal (STF) tem restringido, inclusive, a eficácia de títulos executivos judiciais quando o titular do direito migra da condição de servidor ativo para a de servidor aposentado. No MS 30.725, por exemplo, o Ministro Gilmar Mendes anotou:
"Nesse sentido, a coisa julgada deveria ser invocada, a princípio, para efeitos de pagamento de vencimentos, o que não significa, necessariamente, que essa proteção jurídica se estenda, desde logo, para o cálculo dos proventos, o qual deve ser analisado caso a caso, sob pena de reconhecer-se a perpetuação de um direito declarado a ponto de alcançar um instituto jurídico diverso: o instituto dos proventos."
12.	Ora, o art. 110 do Estatuto dos Militares tem por evidente propósito compensar os militares da ativa que tenham sua carreira precocemente interrompida por infortúnios associados ao cumprimento do dever. A exceção são as enfermidades referidas no inciso V do art. 108, mas mesmo ali se faz inequívoca a intenção do legislador de favorecer o militar vitimado pela interrupção abrupta da carreira.
13.	Naturalmente, não há que se falar em interrupção da carreira no caso de militares já reformados.
14.	Poder-se-ia até objetar, é verdade, que os militares da reserva, expressamente referidos pela norma, também se encontram, tecnicamente, na situação de inativos. No entanto, insisto, o discrímen entre reserva e reforma é tal que a simples leitura da conceituação dada aos institutos espanca qualquer dúvida a respeito. Eis o que dispõe o art. 3º da Lei 6.880/1980:
"Art. 3° Os membros das Forças Armadas, em razão de sua destinação constitucional, formam uma categoria especial de servidores da Pátria e são denominados militares.
§ 1° Os militares encontram-se em uma das seguintes situações:
a) na ativa:
 (...) 
b) na inatividade:
I - os da reserva remunerada, quando pertençam à reserva das Forças Armadas e percebam remuneração da União, porém sujeitos, ainda, à prestação de serviço na ativa, mediante convocação ou mobilização; e
II - os reformados, quando, tendo passado por uma das situações anteriores estejam dispensados, definitivamente, da prestação de serviço na ativa, mas continuem a perceber remuneração da União."
15.	Nessa mesma linha, saliento que, em sua redação original, o § 1º do art. 110 do Estatuto dirigia-se unicamente aos militares da ativa. Foi a ocorrência de casos reais de incapacidade - envolvendo reservistas convocados - ocasionada por ferimento ou enfermidade contraída em função do efetivo exercício da atividade militar (incisos I e II do art. 108) que motivou o legislador a lhes estender o benefício. Reproduzo a exposição de motivos que fundamentou a alteração:
"Excelentíssimo Senhor Presidente da República, O militar da ativa julgado incapaz definitivamente, por um dos motivos constantes dos itens I e II do art. 108, da Lei nº 6.880/80, Estatuto dos Militares, é reformado com a remuneração do grau hierárquico imediato ao que possuir na ativa, de acordo com o art. 110 do mesmo Estatuto. O militar da reserva remunerada julgado incapaz definitivamente por um dos motivos constantes dos itens I e II do citado art. 108 vem sendo reformado com a remuneração correspondente ao seu grau hierárquico. A situação configura uma abrangência incompleta e injusta da lei cuja correção ora submeto à elevada apreciação de Vossa Excelência."16.	Portanto, a não concessão da vantagem aos militares já reformados não foi um mero descuido da lei; tampouco representa, sob qualquer enfoque que se considere, ofensa ao princípio da isonomia.
17.	De toda sorte, mesmo que assim não fosse, de modo algum seria dado ao intérprete substituir-se ao legislador no disciplinamento da matéria. É o que estabeleceu o STF, em 2014, por meio da Súmula Vinculante 37, de observância obrigatória pelos órgãos do Poder Judiciário e por toda a administração pública (cf. art. 103-A da Constituição Federal) :
"Não cabe ao Poder Judiciário, que não tem função legislativa, aumentar vencimentos de servidores públicos sob o fundamento de isonomia."18.	Relativamente ao segundo ponto mencionado no item 8 deste voto - concessão em cascata do benefício previsto no art. 110 da Lei 6.880/1980 -, a jurisprudência do STJ rejeita a hipótese mesmo que a moléstia incapacitante tenha sido adquirida com o militar ainda na reserva remunerada. Em outras palavras, se já beneficiário da vantagem do art. 50, inciso II, da Lei 6.880/1980 (inatividade com proventos calculados sobre o posto hierárquico imediato) , nem sequer o militar da reserva remunerada acometido de moléstia incapacitante faz jus a nova melhoria de proventos com esteio no art. 110, § 1º, da Lei 6.880/1980. Nesse sentido, exemplificativamente, cito como precedente:
"AGRAVO REGIMENTAL NOS EMBARGOS DE DECLARAÇÃO EM RECURSO ESPECIAL. ADMINISTRATIVO. MILITAR DA RESERVA REMUNERADA. SUPERVENIÊNCIA DE INCAPACIDADE TOTAL E DEFINITIVA. REFORMA. CÁLCULO DOS PROVENTOS. SOLDO DO POSTO IMEDIATAMENTE SUPERIOR AO QUE EXERCIA NA ATIVA. 
1. A orientação jurisprudencial desta Corte Superior é no sentido de que o militar da reserva remunerada julgado definitivamente incapaz para qualquer trabalho, como na hipótese de estar acometido de cardiopatia grave, deve ser reformado com proventos correspondentes ao soldo da graduação hierárquica imediata a que possuía na ativa, nos termos do art. 110, § 1º, da Lei nº 6.880/80. 
2. Agravo regimental a que se nega provimento" (AgRg nos EDcl no Recurso Especial 966.142/RJ, Rel. Min. Marco Aurélio Bellizze, Quinta Turma, julgado em 26/2/2013, DJe de 5/3/2013) .
19.	Mais uma vez, em homenagem à clareza, transcrevo trechos do relatório/voto condutor da deliberação, este subscrito pelo Ministro Marco Aurélio Bellizze:
"Trata-se de agravo regimental interposto por Carlos Costa Ribeiro Filho desafiando decisão da lavra do então Relator, Ministro Napoleão Nunes Maia Filho, a quem coube apreciar, inicialmente, o recurso especial, no que interessa, assim fundamentada: 
'1. Trata-se de Recurso Especial interposto por CARLOS COSTA RIBEIRO FILHO, com fundamento na alínea a do art. 105, III da Constituição Federal, no qual se insurge contra acórdão proferido pelo egrégio Tribunal Regional Federal da 2a. Região, assim ementado, na parte que interessa à espécie: 
'ADMINISTRATIVO. MILITAR. RESERVA REMUNERADA. POSTERIOR REFORMA. PROVENTOS COM BASE NA REMUNERAÇÃO DO POSTO IMEDIATAMENTE SUPERIOR AO DA ATIVA. ART. 110 DA LEI 6.880/80. HONORÁRIOS.'
 (...) 
2. Os Embargos de Declaração opostos foram rejeitados. 
3. Nas razões de seu Apelo Especial, o recorrente aponta violação aos arts. 108, III da Lei 6.880/80 e 1º e 2º da Lei 7.580/86. Alega, em suma, que na inatividade possuía a remuneração calculada com base no soldo correspondente ao grau hierárquico de Capitão. Logo, ao se tornar inválido na forma da legislação militar sua remuneração deve ser calculada com base no soldo de Major. 
4. A irresignação não merece prosperar. 
5. Com efeito, o artigo 110 da Lei 6.880/80 dispõe o seguinte: 
'Art. 110. O militar da ativa ou da reserva remunerada, julgado incapaz definitivamente por um dos motivos constantes dos incisos I e II do art. 108, será reformado com a remuneração calculada com base no soldo correspondente ao grau hierárquico imediato ao que possuir ou que possuía na ativa, respectivamente. 
§ 1º Aplica-se o disposto neste artigo aos casos previstos nos itens III, IV e V do artigo 108, quando, verificada a incapacidade definitiva, for o militar considerado inválido, isto é, impossibilitado total e permanentemente para qualquer trabalho.' 
6. Destarte, o recorrente, julgado incapaz definitivamente para o serviço do Exército, faz jus ao pagamento de sua remuneração calculada no grau imediatamente superior ao posto que ocupava enquanto na ativa. 
7. Entretanto, conforme se extrai dos autos, tal direito já vem sendo observado, na medida em que o autor foi transferido para reserva remunerada em 29.4.1988 no posto de Primeiro-Tenente, com proventos de Capitão, por contar com mais de trinta anos de serviço. 
8. Desse modo, não merece reparos o entendimento adotado pelo Tribunal a quo, que, inclusive, encontra amparo na jurisprudência desta Corte. Confira-se: 
'ADMINISTRATIVO. MILITAR DA RESERVA REMUNERADA. REFORMA. INCAPACIDADE TOTAL E DEFINITIVA. SOLDO DA GRADUAÇÃO IMEDIATAMENTE SUPERIOR. LEI 6.880/80, ART. 110, §§ 1º E 2º, C.
O militar da reserva remunerada julgado definitivamente incapaz por estar acometido de cardiopatia grave, deve ser reformado com o soldo correspondente à graduação hierárquica imediata a que possuía na ativa. 
Recurso não conhecido (REsp. 169.804/DF, Rel. Min. EDSON VIDIGAL, DJU 23.11.1998) .'
9. Diante do exposto, com fundamento no art. 557, caput do Código de Processo Civil, nega-se seguimento ao Recurso Especial. 
10. Publique-se. Intimações necessárias.'
Opostos embargos de declaração, foram rejeitados monocraticamente.
O agravante, militar da reserva remunerada reformado posteriormente por incapacidade permanente (cardiopatia grave) , reitera a alegação de que faz jus à percepção dos proventos com base no soldo correspondente ao posto de Major. 
Acrescenta que foi transferido para a reserva remunerada em 29/4/1988, no posto de Primeiro-Tenente, o qual exercia na ativa, com percepção dos proventos com base no soldo do posto de Capitão - grau hierarquicamente superior -, pois contava, à época, com mais de trinta anos de serviço nas Forças Armadas. 
Assim, com a superveniência da invalidez permanente e, por conseguinte, a reforma em 10/9/1993, pugna pela revisão de sua remuneração, a fim de que o parâmetro a ser utilizado passe a ser o soldo do posto imediato ao do de Capitão, ou seja, o soldo de Major. 
É o relatório.
VOTO 
O SENHOR MINISTRO MARCO AURÉLIO BELLIZZE (RELATOR) : 
Após examinar atentamente os pontos controvertidos, a minha conclusão é a de que os fundamentos da decisão agravada não foram infirmados pelas alegações trazidas no agravo regimental, impondo-se, assim, a sua confirmação. 
Com efeito, a orientação jurisprudencial desta Corte Superior é no sentido de que o militar da reserva remunerada julgado definitivamente incapaz para qualquer trabalho, como na hipótese de estar acometido de cardiopatia grave, deve ser reformado com proventos correspondentes ao soldo da graduação hierárquica imediata a que possuía na ativa, nos termos do art. 110, § 1º, da Lei nº 6.880/80. 
............................................................................................................................................
Logo, na espécie, como o posto que o agravante exercia na ativa era o de Primeiro-Tenente, deve perceber, na reforma por incapacidade definitiva para qualquer trabalho, os proventos correspondentes ao soldo do grau superior, que é o de Capitão. Como já recebia essa remuneração, não há como acolher a pretensão de revisão para perceber valores de graduação ainda mais elevada. 
Consoante asseverado no acórdão regional, não há 'qualquer ressalva [na legislação] quanto à remuneração que vinha recebendo o militar da reserva, a partir de sua passagem para a inatividade, que garantisse, porventura, remuneração correspondente a de dois postos acima daquele ocupado na atividade, nos casos em que o militar já recebesse proventos correspondentes ao do grau imediato ao que ocupava na ativa'. 
Ante o exposto, nego provimento ao agravo regimental. 
É como voto" (ênfase acrescentada) .
20.	Ressalto, a propósito, que o entendimento aqui externado foi acolhido à unanimidade pelo Plenário desta Corte de Contas por meio do Acórdão 2.225/2019, de 18/9/2019.
21.	Pois bem, no caso do sr. Ludovico Dias da Fonseca, instituidor da pensão percebida pelas sras. Morgana Gomes da Fonseca, Silvana Gomes da Silva, Georgiana Gomes da Fonseca, Giovana Gomes Silva, Rosana Gomes da Fonseca Monteiro e Luciana Gomes da Fonseca, suas filhas, o militar já se encontrava reformado quando reconhecido inválido, de modo que não poderia ser favorecido pelo novo acréscimo concedido pelo Comando da Marinha.
22.	Ilegais, pois, tanto a alteração da reforma do militar quanto, no que aqui interessa, o benefício pensional outorgado às suas filhas.
23.	Também ilegais, por apresentarem falhas similares, os atos alusivos às pensões instituídas pelos srs. Pedro Moreira Sobrinho (em favor de sua filha, sra. Angela Cristina Moreira Pereira) e Antonio Salles Sobrinho (em favor da viúva, sra. Francisca Vilma da Silva Salles) . 
24.	O primeiro militar, Marinheiro reformado em 1981 com os proventos da graduação, por contar menos de 30 anos de serviço, teve seu benefício alterado, em 2009, para o grau de Terceiro Sargento. O segundo, Capitão de Corveta transferido para a reserva em 1997 com proventos de Capitão de Fragata, por contar mais de 30 anos de serviço, foi reformado, em 2014, com a remuneração de Capitão de Mar e Guerra.
25.	No caso do sr. Pedro Moreira Sobrinho, a alteração decorreu da indevida aplicação da regra do art. 110, § 1º, da Lei 6.880/1980 a militar então já reformado. No caso do sr. Antonio Salles Sobrinho, embora o reconhecimento da invalidez tenha se verificado quando o interessado ainda se encontrava na reserva, tem-se que, como visto, a cumulação das vantagens do art. 50, inciso II, e do art. 110 do Estatuto não encontra, atualmente, amparo na norma. De fato, na linha da jurisprudência do STJ, por ocasião da reforma do sr. Antonio Salles Sobrinho, em 2014, há muito se encontrava derrogado o § 4º do aludido art. 110, precisamente o dispositivo que permitia a dupla melhoria.
26.	Afora isso, como observou o Ministério Público, a sra. Francisca Vilma da Silva Salles, viúva do sr. Antonio Salles Sobrinho, acumula três benefícios pagos pelos cofres públicos (pensão militar e dois cargos públicos estaduais) , em contrariedade ao disposto no art. 29 da Lei 3.765/1960.
27.	Portanto, as pensões deixadas por ambos os instituidores devem ter seu registro negado.
28.	O ato relativo ao sr. Arthur Cardoso Maia, de outra parte, ainda não se encontra apto à formação de juízo definitivo. Para tanto, a meu sentir, faz-se necessário verificar o efetivo vínculo existente entre o instituidor e as sras. Ocileia Ribeiro e Silva e Ocineide do Socorro Ribeiro e Silva, apontadas como suas filhas (segundo as bases de dados do Tribunal, as duas interessadas seriam, na realidade, filhas do sr. Eduardo Amancio e Silva e da sra. Maria da Conceição Ribeiro e Silva) .
29.	Por fim, quanto às pensões instituídas pelos srs. Aurecy da Silva, Archibaldo Augusto da Silva, Altamiro Pacheco dos Reis, Braz Alexandre de Mesquita, Lucas Geraldo Freire e Manoel Pereira Alves, acompanho os pareceres favoráveis ao registro.
30.	Diante do exposto, voto no sentido de que este Colegiado adote a deliberação que ora submeto a sua apreciação.
TCU, Sala das Sessões Ministro Luciano Brandão Alves de Souza, em 26 de novembro de 2019.
BENJAMIN ZYMLER 
Relator